臺灣高等法院刑事判決
111年度醫上訴字第3號
上  訴  人  
即  被  告  陳裕守


選任辯護人  李柏杉律師
上列上訴人因違反醫師法案件，不服臺灣新北地方法院110年度
醫訴字第6號，中華民國111年5月4日第一審判決（起訴案號：臺
灣新北地方檢察署109年度偵字第41340號），提起上訴，本院判
決如下：
    主  文
上訴駁回。               
    事實及理由
壹、審理範圍：
    按刑事訴訟法第348條規定：「上訴得對於判決之一部為之
    （第1項）。對於判決之一部上訴者，其有關係之部分，視
    為亦已上訴。但有關係之部分為無罪、免訴或不受理者，不
    在此限（第2項）。上訴得明示僅就判決之刑、沒收或保安
    處分一部為之（第3項）。」是上訴人即被告陳裕守不服原
    審判決提起上訴，上訴理由明示僅就原判決未予適用刑法第
    59條酌減其刑有所爭執，即主張原審量刑不當而提起上訴（
    見本院卷第33至35頁），並於本院審理中確認僅就科刑範圍
    上訴（見本院卷第108頁），是本案上訴之效力及其範圍應
    依修正後刑事訴訟法第348條第3項規定以為判斷，而僅限於
    原判決關於被告所處之刑，不及於其犯罪事實、所犯法條（
    罪名）及沒收之認定部分。
貳、原審認定之事實、論罪：　　
一、被告所為本案犯罪事實、所犯法條（罪名，被告行為後，醫
    師法第28條於民國111年6月22日修正公布、同年月24日施行
    ，修正後規定僅係刪除該條但書規定，另增訂除書之規定，
    並配合修正除書規定所定各款情形，就被告之論罪本無影響
    ）及沒收部分，非屬本院審理範圍，業如前述，惟本案既屬
    有罪判決，依法有其應記載事項，且量刑係以原判決所認定
    之犯罪事實及論罪等為據，故就本案犯罪事實、所犯法條（
    罪名）部分之記載均引用第一審判決書所記載之事實、證據
    及理由（如附件）。
二、原審認定被告係犯醫師法第28條前段之非法執行醫療業務罪
    ，其於本案執行醫療業務期間即自109年4月底某日起至109
    年11月7日止為各病患實施醫療行為，應以集合犯論以一罪
    （見原判決第3頁理由欄貳之二㈠、㈡所載），先予敘明。
參、上訴駁回之說明：
一、被告上訴意旨略以：被告為警查獲後即坦承犯行，就本案始
    末具體詳盡供出，無任何推諉迴避之詞，主動配合員警調查
    ，犯後態度良善，顯係出於真摯之悔悟，且於第一次警詢時
    即坦承全部犯行，節省訴訟勞費，於刑度上應可獲得最高幅
    度之減輕；又被告僅係因受沉重之繳回犯罪所得款項而再次
    觸犯本案，誠屬不得已，倘科以法定最低本刑，仍嫌過苛，
    難謂符合罪刑相當性及比例原則，犯罪情狀顯堪憫恕，在客
    觀上足以引起一般人之同情，而有情輕法重之失出；被告並
    非惡性重大之人，因一時失慮誤觸法網，現已幡然悔悟，原
    判決雖論處被告最低刑期，但考量被告之前案，避免前案緩
    刑遭撤銷，懇請鈞院給予被告機會，依刑法第59條酌減其刑
    ，並延後宣判，待被告之緩刑屆滿後再由檢察官審查有無撤
    銷緩刑之必要等語。
二、本院查：
　  按刑法第59條規定，犯罪之情狀顯可憫恕，認科以最低度刑
    仍嫌過重者，得酌量減輕其刑。考其立法理由：科刑時原即
    應依第57條規定審酌一切情狀，尤應注意該條各款所列事項
    ，以為量刑標準，本條所謂「犯罪之情狀可憫恕」，自係指
    裁判者審酌第57條各款所列事項以及其他一切與犯罪有關之
    情狀之結果，認其犯罪足堪憫恕者而言，即必於審酌一切之
    犯罪情狀，在客觀上顯然足以引起一般同情，認為縱予宣告
    法定最低刑度猶嫌過重者，始有其適用。被告並無牙醫師或
    鑲牙師資格，前於99年7月間起至102年7月2日因違法執行醫
    療業務，經臺灣新北地方法院（下稱新北地院）102年度審
    訴字第116號判決判處有期徒刑1年，緩刑3年，並應於檢察
    官指定之期間內向公庫支付新臺幣（下同）10萬元確定，被
    告於緩刑期滿後又於103年1月間起至107年7月18日止再度違
    法執行醫療業務，經新北地院108年度醫訴字第3號判決判處
    有期徒刑1年2月，上訴後經本院以108年度醫上訴字第11號
    判決撤銷原審判決，改判處有期徒刑1年，緩刑3年，緩刑期
    間付保護管束，並應於緩刑期內向公庫支付20萬元，且應向
    檢察官指定之政府機關、政府機構、行政法人、社區或其他
    符合公益目的之機構或團體提供160小時之義務勞務，另沒
    收、追徵其犯罪所得216萬元確定，緩刑期間至112年2月24
    日止（現仍在緩刑期內），有本院被告前案紀錄表及上開新
    北地院102年度審訴字第116號、本院108年度醫上訴字第11
    號判決可憑（見本院卷第23至24、47至69頁），被告於前案
    緩刑期間再度違法執行醫療業務而為警查獲本案，已係第三
    次犯非法執行醫療業務罪；辯護人雖以被告只有幫忙做假牙
    ，並未對病患從事侵入性治療，且對病患極有耐心，收費不
    高，僅係因無法負擔前案犯罪所得繳回之金額又為貼補家用
    ，方重操舊業云云，然醫師法嚴格禁止未取得合法醫師資格
    之人，擅自執行醫療業務，並對違反者處以刑事處罰，其目
    的除保障合法取得醫師資格之人執業權利外，更係保障社會
    大眾得以在安全無虞之醫療環境下，接受經過國家嚴格培訓
    篩選而取得合法資格醫師之醫療服務，並確保醫療體系健全
    與發展，從而任意破壞上開制度者，其惡性及對病患權益所
    生危害自屬重大，被告無視法律之嚴厲禁止，罔顧病患接受
    合格醫師治療之權益，屢屢再犯同性質犯罪，惡性更鉅，再
    觀之其先前歷次犯罪所持原因之說詞，有因經濟壓力而犯、
    有因籌措重病父親之龐大醫療費用、須負擔3名就學中未成
    年子女之教育費用而犯，並於各次均表明絕不再犯（參新北
    地院102年度審訴字第116號判決事實及理由四、本院108年
    度醫上訴字第11號判決理由四之㈢），此次再託詞因無法負
    荷犯罪所得之繳回始犯本案，將自己過錯諉於其他事由，在
    在可見其並未因歷次偵查、審理之程序而自我反省、知所警
    惕，其犯本案更非偶一為之，是均難認被告犯本罪另有何特
    殊之原因與環境，在客觀上足以引起一般同情，縱予宣告法
    定最低度刑期，猶嫌過重之情，至被告非法執行醫療業務未
    釀成其他病患之損傷，實屬病患之大幸，縱非得以之作為適
    用刑法第59條之事由。原審在被告一而再、再而三犯同性質
    違反醫師法案件，且未珍視先前歷次給予緩刑宣告機會之情
    形下，竟仍予宣告法定最低本刑6月，而給予易科罰金之機
    會，已屬過輕之量刑，惟因本案僅係被告上訴，依刑事訴訟
    法第370條第1項不利益變更禁止原則之規定，在原判決並無
    適用法條違誤之情形下，本院無從另為量刑，如再予適用刑
    法第59條酌減其刑，豈非變相認同被告所稱無法繳納犯罪所
    得沒收等事由均可為其不得已犯罪之特殊情狀。從而，被告
    、辯護人以前詞請求適用刑法第59條酌減其刑，無從憑採。
    被告上訴無理由，應予駁回。
據上論斷，應依刑事訴訟法第373條、第368條，判決如主文。
本案經臺灣新北地方檢察署檢察官蔡妍蓁提起公訴，臺灣高等檢
察署檢察官蔡顯鑫到庭執行職務。
中　　華　　民　　國　　111 　年　　11　　月　　1 　　日
                  刑事第二庭    審判長法　官  遲中慧　　
                                      法　官  顧正德
                                      法　官  黎惠萍
以上正本證明與原本無異。
如不服本判決，應於收受送達後20日內向本院提出上訴書狀，其
未敘述上訴之理由者並得於提起上訴後20日內向本院補提理由書
（均須按他造當事人之人數附繕本）「切勿逕送上級法院」。
                                      書記官  楊筑鈞
中　　華　　民　　國　　111 　年　　11　　月　　1 　　日
附錄：本案論罪科刑法條全文　　　　　　　　　　　　
醫師法第28條
未取得合法醫師資格，執行醫療業務者，處六個月以上五年以下
有期徒刑，得併科新臺幣三十萬元以上一百五十萬元以下罰金。
但合於下列情形之一者，不罰：
一、在中央主管機關認可之醫療機構，於醫師指導下實習之醫學
    院、校學生或畢業生。
二、在醫療機構於醫師指示下之護理人員、助產人員或其他醫事
    人員。
三、合於第十一條第一項但書規定。
四、臨時施行急救。　
附件：
臺灣新北地方法院刑事判決　
110年度醫訴字第6號
公　訴　人　臺灣新北地方檢察署檢察官
被　　　告　陳裕守　
　　　　　　　　　　
　　　　　　　　　　
選任辯護人　李柏杉律師
上列被告因違反醫師法案件，經檢察官提起公訴（109年偵字413
40號）本院判決如下：
    主  文
陳裕守未取得合法醫師資格，執行醫療業務，處有期徒刑陸月，
如易科罰金，以新臺幣壹仟元折算壹日。
扣案如附表一所示之物沒收。未扣案之犯罪所得新臺幣肆萬貳千
元沒收，於全部或一部不能沒收或不宜執行沒收時，追徵其價額
。
    事  實
一、陳裕守明知其未依法取得醫師資格，不得擅自執行牙醫診療
    相關之醫療業務，竟基於非法執行醫療業務之單一犯意，自
    民國109年4月底某日起，在新北市○○區○○路0段000巷00號1
    樓租屋處，為不特定之預約病患看診，從事補牙、修磨假牙
    、安裝假牙等醫療行為，擅自執行醫療業務，並以每顆假牙
    新臺幣（下同）2,500元至5,000元不等價格向病患收取醫療
    費用。嗣因新北市政府衛生局接獲民眾檢舉，至上址訪查發
    現確有營業事實，經警於109年11月7日16時47分許，持本院
    核發之搜索票至上址進行搜索，發現陳裕守正為病患歐陽蔡
    秀進行治療，並扣得如附表一所示物品，經清查得知陳裕守
    為附表二所示病患從事上開醫療業務，因而查悉上情。
二、案經新北市政府衛生局函送及新北市政府警察局三重分局移
    請臺灣新北地方檢察署檢察官偵查起訴。
    理  由
壹、程序事項
一、關於證據能力之意見：
（一）按被告以外之人於審判外之言詞或書面陳述，除法律有規
      定者外，不得作為證據，刑事訴訟法第159條第1項固有明
      文。惟被告以外之人於審判外之陳述，經當事人於審判程
      序同意作為證據，法院審酌該言詞陳述或書面陳述作成時
      之情況，認為適當者，亦得為證據；當事人、代理人或辯
      護人於法院調查證據時，知有上開刑事訴訟法第159條第1
      項不得為證據之情形，而未於言詞辯論終結前聲明異議者
      ，視為有前項之同意，刑事訴訟法第159條之5亦有明文。
      查本判決下列引用之被告陳裕守以外之人於審判外之陳述
      ，雖屬傳聞證據，惟因檢察官、被告及辯護人於本院準備
      程序同意該等證據之證據能力（見院卷第58頁），迄言詞
      辯論終結時亦未聲明異議（見院卷第97頁），本院審酌各
      該證據作成之情況，核無非法取證或證明力明顯偏低之瑕
      疵，以之作為證據，應屬適當，依前揭法條規定，認均有
      證據能力。
（二）次按刑事訴訟法第159條至第159條之5有關傳聞法則之規
      定，乃對於被告以外之人於審判外之言詞或書面陳述之供
      述證據所為之規範；至非供述證據之書證、物證則無傳聞
      法則規定之適用，如該非供述證據非出於違法取得，並已
      依法踐行調查程序，即不能謂其無證據能力。查下列非供
      述證據，並無證據證明係出於違法取得之情形，復經本院
      依法踐行調查程序，自均有證據能力。
貳、實體事項：
一、認定犯罪事實所憑之證據及理由：
    上揭犯罪事實，業據被告於警詢、偵查、本院準備程序及審
    理時均坦承不諱（見偵字卷第11-15、81-84頁、院卷第56、
    96頁），核與如附表二所示證人之證述相符（見如附表二卷
    證出處欄）；並有新北市政府衛生局109年6月22日函附新北
    市政府人民陳情案件表、現場稽查工作日誌表暨照片、錄音
    譯文、新北市政府警察局三重分局109年9月21日函附員警職
    務報告書、新北市政府警察局三重分局搜索扣押筆錄及扣押
    物品目錄表、現場及扣案物品照片、齒科診療紀錄表及料金
    收入單（見他字卷第11-57、67-69頁、見偵字卷第25-29、3
    9-65、259-268頁）可資佐證，且有扣案如附表一所示之物
    可查，足徵被告之任意性自白與事實相符，可以採信。本案
    事證明確，被告上揭犯行堪以認定，應依法論科。
二、論罪之法律適用及量刑之審酌情形：
（一）罪名
      按醫師法第28條所謂之「醫療業務」，係指以治療、矯正
      或預防人體疾病、傷害、殘缺為目的，所為之診察、診斷
      及治療，包含因此而為之給予處方、用藥、施術等處置行
      為，不以全部執行為必要，亦不以收取報酬為要件，但須
      以繼續之意思，反覆實行同種類之醫療行為為目的，主要
      業務或附隨業務均屬之。本案被告明知自己並未取得合法
      醫師資格，僅習得過齒模師相關技術，便於一定期間內，
      在特定地點，替不特定之上門求診病患實施補牙、修磨假
      牙、安裝假牙等行為，依據前揭說明，均屬反覆實施醫師
      法第28條之醫療業務，是核其所為，係犯醫師法第28條前
      段之非法執行醫療業務罪。
（二）罪數　　　
      按刑事法若干犯罪行為態樣，本質上原具有反覆、延續實
      行之特徵，立法時既予特別歸類，定為犯罪構成要件之行
      為要素，則行為人基於概括之犯意，在密切接近之一定時
      、地持續實行之複次行為，倘依社會通念，於客觀上認為
      符合一個反覆、延續性之行為觀念者，於刑法評價上，即
      應僅成立一罪，學理上所稱「集合犯」之職業性、營業性
      或收集性等具有重複特質之犯罪均屬之，而醫師法第28條
      所謂之「醫療業務」，係指以醫療行為為職業者而言，乃
      以延續之意思，反覆實行同種類之行為為目的之社會活動
      ，當然包含多數之行為，是該條所謂之執行醫療業務，立
      法本旨即包含反覆、延續執行醫療行為之意，故縱多次為
      眾病患為醫療行為，雖於各次醫療行為完成時，即已構成
      犯罪，然於刑法評價上，則以論處單純一罪之集合犯為已
      足（參最高法院100年度台上字第5169號刑事判決意旨）
      。查被告於本案執行醫療業務期間即自109年4月底某日起
      至109年11月7日止，為如附表二所示病患實施醫療行為，
      揆諸前揭說明，應以集合犯論以一罪。
（三）刑之減輕
　　  辯護人雖求以依刑法第59條之規定酌減其刑，然按刑法第
      59條之酌量減輕其刑，必於犯罪之情狀，在客觀上足以引
      起一般同情，認為即予宣告法定最低刑期，猶嫌過重者，
      始有其適用。查被告前因違反醫師法案件，經本院以102
      年度審訴字第116號判決判處有期徒刑1年，緩刑3年確定
      ，再因違反醫師法案件，經本院以108年度醫訴字第3號判
      決判處有期徒刑1年2月，上訴經臺灣高等法院以108年度
      醫上訴字第11號撤銷改判有期徒刑1年，緩刑3年確定，有
      臺灣高等法院被告前案記錄表可查，顯見被告長期非法執
      行醫療業務，並非偶一為之，客觀上自無量處醫師法第28
      條前段最低之有期徒刑6月仍嫌過重之情形，而無刑法第5
      9條之適用餘地。
（四）量刑
      爰以行為人之責任為基礎，並審酌被告本案犯行對於病患
      權益及國民健康之危害程度及背後涉及之公共利益甚大，
      且為第3次查獲違反醫師法犯行，故不宜對其輕縱，復其
      業因2次前案分別經本院、臺灣高等法院判處罪刑，並給
      予緩刑確定，卻不思悔改，仍於前案緩刑期間內再犯本案
      犯行，可徵其法治觀念甚為淡薄，然參被告始終坦認犯行
      ，犯後態度尚非至劣，又辯護人為被告辯以：被告因需分
      期攤還第2次緩刑附條件的犯罪所得224萬元，然因家中經
      濟狀況無力支應，被告方重操舊業，然此次的病患數量已
      大為減少等語（見院卷第96頁），兼衡被告執行醫療業務
      之內容、其自述國中畢業之教育程度、現無業，依靠配偶
      工作收入生活之經濟狀況，女兒成年但仍在唸書，尚須扶
      養女兒及母親，兒子有身心障礙現有工作、其名下有房產
      （見院卷第60、95頁）及犯後態度等一切情狀，量處如主
      文所示之刑，並諭知易科罰金之折算標準。
三、沒收部分：
（一）按供犯罪所用、犯罪預備之物或犯罪所生之物，屬於犯罪
      行為人者，得沒收之；其沒收，於全部或一部不能沒收或
      不宜執行沒收時，追徵其價額；刑法第38條第2項前段、
      第4項分別定有明文。查扣案如附表一所示之物，係被告
      所有、供本案犯罪所用之物，業據被告供明在卷（見院卷
      第92頁），爰依刑法第38條第2項前段規定宣告沒收。
（二）次按犯罪所得，屬於犯罪行為人者，沒收之；其沒收，於
      全部或一部不能沒收或不宜執行沒收時，追徵其價額；刑
      法第38條之1第1項前段、第3項分別定有明文。查被告因
      犯本案所得之4萬2,000元，業經被告陳明在卷（見院卷第
      95頁），並未扣案，復核此部分之沒收及追徵，並無刑法
      第38條之2第2項規定「有過苛之虞、欠缺刑法上之重要性
      、犯罪所得價值低微，或為維持受宣告人生活條件之必要
      者，得不宣告或酌減之」之情事，爰依刑法第38條之1第1
      項前段、第3項規定宣告沒收，於全部或一部不能沒收或
      不宜執行沒收時，追徵其價額。
據上論斷，應依刑事訴訟法第299條第1項前段，判決如主文。
本案經檢察官蔡妍蓁偵查起訴，由檢察官王凌亞到庭執行公訴。
中　　華　　民　　國　　111 　年　　5 　　月　　4 　　日
                  刑事第十庭審判長法  官  謝梨敏
　　　　　　　　　
                                  法　官　黃秀敏

                                  法　官  謝茵絜
上列正本證明與原本無異。
如不服本判決，應於判決送達後20日內敘明上訴理由，向本院提
出上訴狀 (應附繕本) ，上訴於臺灣高等法院。其未敘述上訴理
由者，應於上訴期間屆滿後20日內向本院補提理由書「切勿逕送
上級法院」。
                                   書記官  王昱平
中　　華　　民　　國　　111 　年　　5 　　月　　4 　　日
附錄本判決論罪之法律條文：
醫師法第28條
未取得合法醫師資格，執行醫療業務者，處 6 個月以上 5 年以
下有期徒刑，得併科新臺幣 30 萬元以上 150 萬元以下罰金。
但合於下列情形之一者，不罰：
一、在中央主管機關認可之醫療機構，於醫師指導下實習之醫學
    院、校學生或畢業生。
二、在醫療機構於醫師指示下之護理人員、助產人員或其他醫事
    人員。
三、合於第 11 條第 1 項但書規定。
四、臨時施行急救。
附表一
扣案物品 齒科診療紀錄表2小本、預約單1本、IPHONE11手機1支（門號：0000000000號）、鑷子1支、根管探針1支、口鏡1支、棉花針1支、口鉗1支、監視器主機1台、牙齒用封材1罐、齒模（已完成）10副牙、齒模（未完成）15副、鐵盤2個、探測針1批及磨牙鑽針1批。 
附表二
編號 病患 姓名 診療 日期 診療 項目 齒科診療紀錄表關於所得之記載 卷證出處 1 陳姿穎 109年5月5日  裝假牙、裝牙套 (1顆假牙4,000元 ，2顆共8,000元，牙套1顆4,000元) 支付10,000元 陳姿穎檢察事務官詢問筆錄（見偵字卷第211-212頁） 2 謝源俊 109年8月25日  裝假牙 (1顆假牙5,000元 ，3顆共15,000元) 優惠12,000元 支付訂金9,000元 謝源俊檢察事務官詢問筆錄（見偵字卷第255-257頁） 3 王源信 109年11月3日  裝假牙 (1顆假牙5,000元 )2顆共10,000元 王源信檢察事務官詢筆錄（見偵字卷第255-257頁） 4 陳俊樺 109年11月6日  裝假牙 (1顆假牙5,000元 ，3顆共15,000元) 優惠13,000元 陳俊樺偵訊筆錄（見偵字卷第169-170頁） 5 歐陽蔡秀 109年11月7日 裝假牙 尚未收款 歐陽蔡秀警詢筆錄（見他字卷第3-5頁）